臺灣板橋地方法院民事判決　　　　　　　93年度勞訴字第85號
原　　　告　乙○○
訴訟代理人　李文欽律師
被　　　告　國信食品股份有限公司
法定代理人　丙○○
訴訟代理人　黃榮謨律師
複代理人　　張瓊文律師
上列當事人間請求給付資遣費事件，經本院於民國94年7月1日言
詞辯論終結，判決如下：
    主  文
原告之訴及假執行之聲請均駁回。
訴訟費用由原告負擔。
    事實及理由
一、按訴狀送達後，原告不得將原訴變更或追加他訴，民事訴訟
    法第255 條第1 項前段定有明文。至同條第2 款雖規定，請
    求之基礎事實同一者，不在此限。惟按所謂請求之基礎事實
    同一，係指變更或追加之訴與原訴之主要爭點，有其共同性
    ，各請求利益之主張在社會生活上可認為同一或關連，而就
    原請求之訴訟及證據資料，於審理繼續進行在相當程度範圍
    內具有同一性或一體性，得期待於後請求之審理予以利用，
    俾先後兩請求在同一程序得加以解決，避免重複審理，進而
    為統一解決紛爭者，即屬之。最高法院90年度台上字第16號
    裁判意旨可資參照。原告於起訴之初，主張本院三重簡易庭
    93年度重勞調字第22號給付資遣費事件於民國93年7 月20日
    所為調解（以下簡稱「前案調解」）有無效及得撤銷之事由
    ，並依勞雇契約請求給付資遣費之法律關係，聲明請求判決
    ：(一)本院三重簡易庭93年7 月20日93年度重勞調字第22號筆
    錄應予撤銷。(二)被告應給付原告新臺幣（下同）850,500 元
    ，及自起訴狀繕本送達被告翌日起至清償日止，按年利率百
    分之五計算之利息。(三)第2.項聲明部分，請准宣告供現金或
    財團法人法律扶助基金會台北分會出具之保證書為擔保，得
    為假執行。原告嗣於94年4 月22日以民事準備書狀(二)，將上
    開聲明改列為先位聲明，並追加備位聲明請求判決：(一)本院
    三重簡易庭93年7 月20日93年度重勞調字第22號筆錄應予撤
    銷。(二)確認兩造間僱傭關係存在。(三)被告應給付原告565,20
    1 元正，及自民事準備書狀（二）繕本送達翌日起至清償日
    止，按週年利率百分之五計算之利息。(四)被告應給付原告自
    94年4 月1 日起至復職日止，按月於翌月五日給付43,477元
    正。(五)第3.、4.項聲明部分，請准宣告供現金或財團法人法
    律扶助基金會台北分會出具之保證書為擔保，得為假執行。
    被告雖不同意其追加，然查，本件原告就其先位、備位聲明
    前後所為之請求，均係主張前案調解有無效及得撤銷之事由
    基於勞雇契約之法律關而為請求，兩者為聲明不同，自屬訴
    之追加，然基礎事實具備同一性，且審理之關鍵在於前案調
    解是否有無效及得撤銷之事由？被告解雇原告是否合法？兩
    者之爭點相同，訴訟及證據資料有共用性，若許原告為訴之
    追加，當不致訴訟之終結延滯，原告追加之備位訴訟應屬合
    法，合先敘明。
二、按調解有無效或得撤銷之原因者，當事人得向原法院提起宣
    告調解無效或撤銷調解之訴。前項情形，原調解事件之聲請
    人，得就原調解事件合併起訴或提起反訴，請求法院於宣告
    調解無效或撤銷調解時合併裁判之。並視為自聲請調解時，
    已經起訴。民事訴訟法第500 條、第502 條及第506 條之規
    定，於第2 項情形準用之。但有民法上無效原因者，不受民
    事訴訟法第500 條不變期間之限制。又再審之訴，應於30日
    之不變期間內提起。前項期間自判決確定時起算。但再審之
    理由知悉在後者，自知悉時起算。再審之訴，自判決確定時
    起，其再審之理由發生於判決確定後者，自發生時起如已逾
    五年者，不得提起。但以第496 條第1 項第5 款、第6 款或
    第12款情形為再審之理由者，不在此限。民事訴訟法第416
    條第2 項、第3 項、第4 項及第500 條分別定有明文。查本
    件原告前向本院起訴請求被告給付資遣費850,500 元，因屬
    僱用人與受僱人間因僱傭契約發生爭執，故民事訴訟法第40
    3 條第1 項第8 款之規定，於起訴前，應經法院調解，嗣兩
    造於本院三重簡易庭93年7 月20日調解期日達成調解，並以
    93年度重勞調字第22號製作調解筆錄，而於同年月23日合法
    送達上開調解筆錄之正本與原告，原告旋於93年8 月18日具
    狀向本院起訴主張前案調解有得撤銷之原因而請求撤銷前案
    調解等情，業據本院依職權調閱93年度重勞調字第22號民事
    卷宗核閱無訛，復有本件起訴狀上收狀戳可資參照（本院卷
    (一)第5 頁），堪認原告已於收受調解筆錄後30日內向本院提
    起本件撤銷調解之訴，程序上並無不合。
三、原告主張：
（一）兩造於鈞院三重簡易庭93年7 月20日所為之前案調解應屬
      無效。
      被告公司前法定代理人張紋祥業于民國93年1 月7 日解任
      ，而於93年7 月20日代理被告公司於鈞院93年度重勞調字
      第22號給付資遣費事件出庭並與原告進行調解之李春仁、
      甲○○，其所持之委任狀，係由「張紋祥」代表被告公司
      為之，其應屬民法第170 條無權代理及民事訴訟法第49條
      法定代理權之欠缺、第75條訴訟代理權之欠缺而無可補正
      之情形，該調解筆錄自應屬無效。
      1.兩造於93年7 月20日所為調解條款第1 點「相對人（即
        被告）同意聲請人（即原告）於93年7 月27日前返回相
        對人所屬大西洋集團上班」，然被告非屬大西洋集團之
        一員，又曷從與原告約定其至大西洋集團上班？足徵，
        上開約定應為兩造對於被告非屬大西洋集團之一員之重
        要爭點，有錯誤之認識，依民事訴訟法第416 條規定，
        原告自得提起本件撤銷之訴。
      2.縱被告屬大西洋集團之一員，則兩造於93年7 月20日調
        解時，亦未合意由訴外人旭順食品股份有限公司（以下
        簡稱「旭順公司」）與原告成立新僱傭關，係何來原告
        首肯之說；況既係協議原告「返回」工作，即應為返回
        被告公司重新任職，且薪資、年資、福利、工作內容、
        工作地點、職位... 等等，均應與回任前相同，始符合
        調解之真意。詎被告竟推由與原告絲毫不相干之旭順公
        司欲提出三個月之定期契約，並其薪資與原告任職被告
        公司時相差近萬元，渠更於該約款刻意排除勞動基準法
        之適用。據此，被告顯係利用旭順公司與原告簽立短期
        契約後，期滿後再一腳將原告踢開，而規避其依勞動基
        準法應盡之責任，其用意不善，居心可誅；且該調解條
        款既違反勞動基準法規定，亦顯有致調解無效之情形甚
        明。
（二）原告並無違反勞動契約或工作規則情節重大：
      1.原告自74年12月31日任職於被告公司，原告在職期間均
        奉公職守，兢兢業業完成份內事務，因此，被告公司拔
        擢原告擔任乳品通路處二課新竹所主任乙職。孰料，原
        告於93年2 月18日接獲被告公司之人事命令，指陳原告
        曾於上班時間喝酒，當日即予免職並趕出被告公司，惟
        被告公司所指稱事由顯非真實，其未查明事實即遽爾誣
        指原告，且以不實事由將原告免職，實與勞動基準法第
        12條第1 項所定雇主無須預告即得終止勞動契約，以及
        同法第11條所定雇主預告終止勞動契約之要件自不相符
        ，是被告公司上開解僱原告之行為，洵屬違法。
      2.自原告於93年2 月18日於新竹市政府勞工局調解迄今，
        未見被告公司提出任何事證說明其於書狀指述原告違反
        勞動基準法或其工作規則之依據。被告無非係為規避其
        應給付之薪資、資遣費而已。職是，被告公司解僱原告
        之行為既不適法，則兩造間僱傭關係自未因被告公司不
        法解僱而消滅甚明。
      3.被告違法解雇原告，依法應給付資遣費：850,500 元。
        兩造雖於84年12月31日曾結算過年資，並已領取459,00
        8 元之資遣費。準此，被告仍應給付原告資遣費391,49
        2 元。
      4.被告違法解僱原告，自不生終止勞動契約之效力，兩造
        僱傭關係仍屬存在；且按民法第487 條規定，原告無補
        服勞務之義務，被告自應給付原告所積欠之薪資。被告
        公司不法解僱原告前，原告之薪資均有43,000元以上，
        爰以每月薪資43,000元為基準，備位請求判決：(1)本院
        三重簡易庭93年7 月20日93年度重勞調字第22號筆錄應
        予撤銷。(2)確認兩造間僱傭關係存在。(3)被告應給付原
        告559,00 0元，及自準備書（二）狀繕本送達被告翌日
        起至清償日止，按年利率百分之五計算之利息。(4)被告
        應給付原告自94年4 月1 日起至復職日止，按月於翌月
        五日給付43,000元。
（三）為此，先位聲明請求判決：
      1.鈞院三重簡易庭93年7 月20日93年度重勞調字第22號筆
        錄應予撤銷。
      2.被告應給付原告850,500 元，及自起訴狀繕本送達被告
        翌日起至清償日止，按年利率百分之五計算之利息。
      3.第2.項聲明部分，請准宣告供現金或財團法人法律扶助
        基金會台北分會出具之保證書為擔保，得為假執行。
      備位聲明則請求判決：
      1.本院三重簡易庭93年7 月20日93年度重勞調字第22號筆
        錄應予撤銷。
      2.確認兩造間僱傭關係存在。
      3.被告應給付原告565,201 元正，及自民事準備書狀(二)繕
        本送達翌日起至清償日止，按週年利率百分之五計算之
        利息。
      4.被告應給付原告自94年4月1日起至復職日止，按月於翌
        月五日給付43,477元正。
      5.第3.、4.項聲明部分，請准宣告供現金或財團法人法律
        扶助基金會台北分會出具之保證書為擔保，得為假執行
        。
四、被告抗辯如次：
（一）本院三重簡易庭93年7 月20日所為之93年重勞調字第22號
      調解筆錄，未經被告法定代理人合法代理而無效？原告是
      否未於調解成立後30日內主張上開無效事由而不得再行主
      張撤銷？
      1.民事訴訟法第416 條第1 項規定「調解經當事人合意而
        成立；調解成立者，與訴訟上和解有同一效力」，又「
        訴訟上之和解，一經成立，即與確定判決有同一之效力
        ，致此項和解有無效之原因者，當事人僅得於三十日之
        不變期間內，聲請繼續審判，並非當然無效，此觀民事
        訴訟法第380 條第2 項之規定自明。」最高法院46年度
        台上字第1439號判例著有明文，依據前揭判例意旨，為
        調解之一方為調解時，縱使法定代理權有欠缺，所成立
        之調解並非當然無效，僅得作為提起宣告調解無效或撤
        銷調解之訴之原因而已。
      2.「調解有無效或得撤銷之原因者，當事人得向法院提起
        宣告調解無效或撤銷調解之訴。」、「第500 條至第50
        2 條及第506 條之規定，於第2 項情形準用之。」，民
        事訴訟法第416 條第2 項、第4 項訂有明文，是當事人
        提起宣告調解無效或撤銷調解之訴，依民事訴訟法第41
        6 條第4 項準用同法第500 條第1 項及第2 項規定，應
        自調解成立之日起30日之不變期間內為之，如調解有無
        效或得撤銷之原因知悉在後者，該項期間自知悉時起算
        。
      3.經查，原告於93年度重勞調字第22號給付資遣費事件為
        調解前，即已依命於93年6 月8 日向經濟部中部辦公室
        聲請發給被告公司登記事項卡，對被告原法定代理人張
        紋祥已於92年1 月7 日解任乙事知之甚詳，是自93年7
        月20 日 成立調解之日起，已超過得提起宣告調解無效
        或撤銷調解之訴之30日不變期間，且原告起訴請求撤銷
        鈞院93 年7月20日所為之93年度重勞調字第22號調解筆
        錄，亦係以原告誤認被告公司為大西洋集團之一員，重
        大爭點有錯誤為由，並不及於法定代理權有欠缺部份，
        故被告雖於調解時法定代理權有欠缺，但因原告已超過
        30日之不變期間，自不得基此否認該調解筆錄之效力。
（二）原告對於本院三重簡易庭93年7 月20日所為之93年重勞調
      字第22號調解筆錄第1 條所載內容，得否基於誤認所為之
      調解，主張依民事訴訟法第416 條第1 項類推適用民法第
      73 0條第3 款規定撤銷之？
      就前案之調解，兩造對於重要之爭點，並無錯誤之認知，
      應無民法738條第3款之適用。
      1.被告公司固非屬大西洋集團之一員（按雙方無控制與隸
        屬關係），原告原為被告公司新竹經銷所主任，因不斷
        觸犯被告公司之工作規則，遂遭被告予以免職之處分，
        但被告體恤原告任職被告公司已久，特為渠安排至旭順
        公司任職，亦獲原告首肯，故方有調解之約定，此何來
        錯誤之認知？
      2.況原告係因違反工作規而遭被告免職，事證明確，故被
        告豈能出爾反爾，重新收納原告，並承續原告離職前之
        年資？且和解者，乃當事人互相讓步，終止爭執之契約
        ，民法第736條定有明文，故原告所述，並非事實，容
        無可採?
      3.原告拒不赴旭順公司報到，旭順公司已終止渠等間僱傭
        契約。原告前於上項法院調解成立後，曾親赴旭順公司
        永和營業所數日，惟均盤桓數小時即離去，始終未完成
        報到手續，故旭順公司已於93年8月3日以台北北門郵局
        第3567號存證信函終止聘任契約。
（三）原告得否請求被告公司給付資遣費？兩造勞雇契約是否終
      止？
      1.按勞動基準法第12條第1項第4款規定：「勞工有左列情
        形之一者，雇主得不經預告終止契約：... 四、違反勞
        動契約或工作規則，情節重大者。」，再按被告公司之
        員工獎懲辦法第肆條規定：「職工有左列各款情形之一
        者，酌予懲戒：... 三、有不良嗜好或行為不檢者：（
        職工有左列情事之一者，一律免職）（1）在 上班時間
        內嚴禁賭博、喝酒及含有酒精成份飲料，經查獲屬實者
        。（2）在 工作場所 (含下班時間)裏 嚴禁賭博、喝酒
        及含有酒精成份飲料，經查獲屬實者。四、頹廢不振，
        辦事不力，廢弛公務或常有遲到早退曠職者。」，該工
        作規則 (即上開員工獎懲辦法)業 經原告親自簽收無誤
        。
      2.原告於遭被告公司免職之前，係擔任乳品部通路處二課
        新竹所主任，為新竹所級職最高之職工，本應嚴格遵守
        被告公司之工作規則，以為該所全體員工之表率，詎原
        告在職期間多次於上班時間擅離工作崗位，廢弛公務，
        且屢假借洽公為由，外出交際應酬，酒後行為失態，業
        經該所員工多次反應，其上級主管甲○○課長亦曾多次
        與原告溝通，均未見改善，原告上揭違反工作規則之情
        事。93年初業務部甲○○課長前往新竹所為例行性業務
        督導，發現原告不在辦公場所，經召回發現原告於上班
        時間假洽公之名喝酒，由於原告違反工作規則情節嚴重
        ，經循公司內部查證及簽核程序，而於93年2 月18日以
        國食管人字第930125號令為原告免職之處分。原告自知
        理虧，遂自行書寫陳情書，坦呈伊犯錯，祈請被告公司
        給予其復職之機會。爾後，原告不甘被解僱，向新竹市
        政府勞工局申請勞資爭議調解，勞工局於93年3 月18日
        召開協調會議，原告提出請求被告公司給付資遣費之主
        張，惟被告係因原告違反工作規則，依法終止勞動契約
        ，依法並無給付資遣費之義務，故協調不成立。
      3.綜上，原告身為被告公司新竹所主管，不知遵守工作規
        則，以為全體同仁表率，反假公濟私，藉洽公名義外出
        飲酒，違反工作規則情節嚴重，被告公司自得依員工獎
        懲辦法及勞動基準法第12條第1項第4款之規定，不經預
        告而終止與原告間之勞動契約（免職），同時依勞動基
        準法第18條之規定，原告亦不得向被告公司請求加發預
        告期間工資及資遣費。
      4.如被告公司解雇不合法，原告所得請求之資遣費及預告
        期間工資計為385,000元：
        如鈞院認被告公司之解雇不合法，依勞動基準法第16條
        、第17條之規定，固應給付預告期間之工資及資遣費，
        惟原告雖係自74年12月31日於被告公司任職，於93年2
        月18日終止勞動契約，但其年資已於84年12月31日結清
        乙次，此為原告於鈞院93年11月3 日審理時亦自認「有
        結清過」（詳鈞院卷第63頁），經被告公司調取相關資
        料，可知原告共計已領取459,008 元，該比年資結算金
        被告自85年2 月起至88年1 月止，計分36期匯入原告於
        新竹民主路郵局之00000000000000郵政存簿儲金帳戶。
        依前段所述，原告既已於84年12月31日結算年資乙次，
        故其年資應自85年1 月1 日起重行起算，依勞動基準法
        第17 條 之規定，原告年資應為8 年2 個月，按原告起
        訴主張依離職前每月勞工投保薪資新台幣42,000元計算
        ，計應領取資遣費343,000 元，另加計30日之預告期間
        工資42,000元，共計385,000 元。
（四）綜上，聲明：(1)原告之訴駁回。(2)如受不利之判決，請准
      被告提供中國國際商業銀行三重分行可轉讓定期存單為擔
      保，免予假執行之宣告。
五、兩造不爭執之事實：
（一）原告主張其於74年12月31日起任職於被告公司，嗣於93年
      2 月18日接獲被告公司之人事命令，指陳原告曾於上班時
      喝酒，應予免職，兩造之勞雇契約終止。原告以被告公司
      之解雇行為違法，於93年5 月19日具狀起訴請求被告給付
      資遣費850,500 元及自訴狀繕本送達翌日起至清償日止，
      按週年利率百分之五計算之利息。嗣經本院三重簡易庭93
      年度重勞調字第22號給付資遣費事件於93年7 月20日成立
      調解，調解之結果為「一、相對人（本件被告）同意聲請
      人（即本件原告）於民國93年7 月27日前返回相對人所屬
      大西洋集團上班；分配單位及職務由相對人調配，服務地
      點以新竹以北。... 」之事實，為被告所自認，復有勞工
      保險局93年10月18日保承資字第09310518960 號書函暨勞
      工保險被保人投保資料表1 件附卷可稽（本院卷(一)第28至
      31頁），且經本院調取本院三重簡易庭93年度重勞調字第
      22號給付資遣費案卷核閱無誤，堪信為真正。
（二）兩造於93年7 月20日本院三重簡易庭93年重勞調字第22號
      調解庭約定原告至訴外人大西洋集團之旭順公司任職，被
      告業已安排原告至旭順公司任職，有勞動契約影本1 紙附
      卷可稽（本院卷(一)第11、12頁），且為原告所不爭。
（三）兩造對於原告任職於被告公司之年資已於84年12月31日結
      清乙次，原告共計已領取459,008 元，此年資結算金被告
      自85年2 月起至88年1 月止，計分36期匯入原告於新竹民
      主路郵局之00000000000000郵政存簿儲金帳戶之事實，並
      無爭執。
（四）原告主張其離職前6 個月平均工資為43,477元，每月勞工
      投保薪資為42,000元之事實，業據提出郵政存簿儲金簿影
      本4 紙為證（本院卷(一)第37至40頁），被告並無爭執，堪
      信為真正。
六、本院之判斷：
（一）本院三重簡易庭93年7 月20日所為之93年重勞調字第22號
      調解筆錄，未經被告法定代理人合法代理而無效？原告是
      否未於調解成立後30日內主張上開無效事由而不得再行主
      張撤銷？
      1.按調解之無效，有實體法上之無效與訴訟法上之無效。
        凡調解有實體法所規定法律行為無效之事由者，均屬實
        體法上之無效，不以民法之規定為限，實體法所定法律
        行為無效之原因甚多，例如調解內容是否違反強制或禁
        止規定，或違背公共秩序善良風俗，或不備法定方式，
        或調解內容標的為自始客觀不能，當事人無行為能力等
        ，只須調解有實體法上無效之原因，當事人即可聲請訴
        請宣告調解無效。而訴訟法上之無效之情形為調解之當
        事人無當事人能力，或當事人無訴訟能力，或當事人並
        無調解之權限，或有當事人不適格及對不得自由處分之
        權利及法律關係成立調解等五種情形。原告主張被告公
        司前法定代理人張紋祥業於93年1 月7 日已解任，而於
        93年7 月20日代理被告公司於本院93年度重勞調字第22
        號給付資遣費事件出庭並與原告進行調解之李春仁、甲
        ○○，其所持之委任狀，係由「張紋祥」代表被告公司
        為之，其應屬民法第170 條無權代理及民事訴訟法第49
        條法定代理權之欠缺、第75條訴訟代理權之欠缺而無可
        補正之情形，該調解筆錄自應屬無效。再者，兩造於93
        年7 月20日調解時，亦未合意由訴外人旭順公司與原告
        成立新僱傭關係；況既係協議原告「返回」工作，即應
        為返回被告公司重新任職，且薪資、年資、福利、工作
        內容、工作地點、職位... 等等，均應與回任前相同，
        始符合調解之真意。詎被告竟推由與原告絲毫不相干之
        旭順公司欲提出三個月之定期契約，並其薪資與原告任
        職被告公司時相差近萬元，渠更於該約款刻意排除勞動
        基準法之適用。據此，被告顯係利用旭順公司與原告簽
        立短期契約後，期滿後再一腳將原告踢開，而規避其依
        勞動基準法應盡之責任，該調解條款既違反勞動基準法
        規定，亦顯有致調解無效之情形等語，被告則辯稱：縱
        使法定代理權有欠缺，所成立之調解並非當然無效，僅
        得作為提起宣告調解無效或撤銷調解之訴之原因而已。
        原告於前案調解程序時，已知被告公司原董事長張紋祥
        已於92年1 月7 日解任乙事，是自93年7 月20日成立調
        解之日起，已超過得提起宣告調解無效或撤銷調解之訴
        之30日不變期間，自不得基此否認該調解筆錄之效力云
        云。
      2.按「無代理權人以代理人之名義所為之法律行為，非經
        本人承認，對於本人不生效力。」、「於能力、法定代
        理權或為訴訟所必要之允許有欠缺之人所為之訴訟行為
        ，經取得能力之本人、取得法定代理權或允許之人、法
        定代理人或有允許權人之承認，溯及於行為時發生效力
        。」，民法第170 條第1 項、民事訴訟法第48條分別定
        有明文。被告公司之前任董事長張紋祥業於92年1 月7
        日解任並經登記，有公司變更登記表影本1 件附於前案
        調解卷宗（第22頁）、公司基本資料查詢附於本院卷（
        卷(一)第132 、133 頁）可稽，張紋祥於前案93年7 月20
        日調解程序並無法定代理權，被告公司之代理人李春仁
        、甲○○自無受委任而有代理權之可言，惟丙○○係被
        告公司之董事，有公司基本資料查詢1 件附卷足憑（本
        院卷(一)第132 、133 頁），依公司法第8 條第1 項：「
        本法所稱公司負責人：在無限公司、兩合公司為執行業
        務或代表公司之股東；在有限公司、股份有限公司為董
        事。」之規定，自有法定代理權，嗣於本院94年6 月15
        日言詞辯論期日追認無權代理人所為系爭前案調解之行
        為，有該言詞辯論筆錄附卷可參（本院卷(二)第22頁），
        準此，無權代理人張紋祥委任訴訟代理人而成立前案調
        解之行為，因被告公司承認之行為，該成立調解行為之
        瑕疵業經補正而為有效，前案調解自非無效，原告復未
        主張與舉證證明系爭前案調解有何無效之原因，其上開
        之主張，顯屬無據。前案調解既屬有效，則關於原告是
        否未於調解成立後30日內主張上開無效事由而不得再行
        主張撤銷乙節，自無再加以審理論究之必要。
（二）原告對於本院三重簡易庭93年7 月20日所為之93年重勞調
      字第22號調解筆錄第1 條所載內容，得否基於誤認所為之
      調解，主張依民事訴訟法第416 條第1 項適用或類推適用
      民法第730 條第3 款規定撤銷之？
      原告主張被告非屬大西洋集團之一員，自無法與原告約定
      其至大西洋集團上班，前案調解之結果應為原告對於被告
      是否屬大西洋集團之一員之重要爭點，有錯誤之認識所致
      。再者，兩造於93年7 月20日調解時，亦未合意由訴外人
      旭順公司與原告成立新僱傭關係；況既係協議原告「返回
      」工作，即應為返回被告公司重新任職，且薪資、年資、
      福利、工作內容、工作地點、職位... 等等，均應與回任
      前相同，始符合調解之真意等語。被告則辯稱就前案調解
      ，兩造對於重要之爭點，並無錯誤之認知，應無民法738
      條第3款之適用云云，經查：
      1.被告公司、訴外人旭順公司是否屬於訴外人大西洋集團
        乙節，是否構成系爭調解內容之重大爭點錯誤？
        被告公司與所謂「大西洋集團」並無控制與隸屬關係，
        固為被告所自認（本院卷(一)第44頁），惟查，原告於93
        年2 月18日被告公司於當日以國食管人字第930125號令
        ，通知原告免職後，隨即於翌日即93年2 月19日書寫乙
        紙陳情書，請求被告准以覆職乙節，有陳情書影本1 紙
        在卷可憑，而該陳情書係以用箋寫就，其上載明「大西
        洋集團簽呈」，堪信原告於主觀上曾認知被告公司係大
        西洋集團之一員。又原告於93年11月3 日言詞辯論期日
        自認：「當時確實有說要到大西洋集團的旭順公司上班
        。」，足見原告於前案調解程序中，明確知悉被告願安
        排旭順公司雇用伊。準此，被告國信公司、訴外人旭順
        公司是否屬於訴外人大西洋集團乙節，對於原告與被告
        成立調解而言，並非重要，自不構成系爭調解內容之重
        要爭點錯誤。
      2.原告對於系爭調解內容有重要爭點之錯誤？
        (1)按勞工有違反勞動契約或工作規則，情節重大者，雇
          主得不經預告終止契約，勞動基準法第12條第1 項、
          第2 項定有明文。所謂「情節重大」，應指因該事由
          導致勞動關係進行受到干擾，而有賦予雇主立即終止
          勞動契約關係權利之必要，並且受僱人亦無法期待雇
          主於解僱後給付其資遣費。蓋若某事由之發生，並不
          導致勞動契約關係進行受到干擾、有所障礙，則雇主
          即無據以解僱之正當利益。又為與勞動基準法第11條
          所定雇主不得預告勞工終止勞動契約之事由相區分，
          上開雇主得不經預告終止勞動契約之事由所生勞動契
          約關係之干擾，應致雇主有立即終結勞動契約關係之
          必要，並以無法期待雇主於解僱後給付資遣費為限。
          再者，勞動基準法第12條之規定，具強制性質，其目
          的兼有保障勞工、限制雇主解僱之權限，是雇主不得
          因勞動契約之約定而擴張其解僱權限，亦不得藉由工
          作規則擴張其權限。準此，若勞動契約約定或工作規
          則規定雇主在特定情形，得解僱勞工，該約定或規定
          應僅限於勞動基準法第12條所定範圍內有效，亦即勞
          動契約或工作規則所定某情況為「情節重大者，雇主
          得予解僱」，其認定非屬雇主之裁量權，而應依勞動
          基準法第12條第1 項第4 款規定，依客觀情事判認之
          。查被告公司之員工獎懲辦法第肆條規定：「職工有
          左列各款情形之一者，酌予懲戒：... 三、有不良嗜
          好或行為不檢者：（職工有左列情事之一者，一律免
          職）(1)在上班時間內嚴禁賭博、喝酒及含有酒精成份
          飲料，經查獲屬實者。(2)在工作場所（含下班時間）
          裏嚴禁賭博、喝酒及含有酒精成份飲料，經查獲屬實
          者。四、頹廢不振，辦事不力，廢弛公務或常有遲到
          早退曠職者。」，該員工獎懲辦法業經原告親自簽收
          等情，有員工懲辦法影本1 件、國信食品89年度工
          作規則手冊領用清冊影本各2 紙附卷可稽（本院卷(一)
          第49、50、51頁）。被告辯稱原告於遭其公司免職之
          前，係擔任乳品部通路處二課新竹所主任，詎原告在
          職期間多次於上班時間擅離工作崗位，廢弛公務，且
          假借洽公為由，外出交際應酬，酒後行為失態，業經
          該所員工多次反應，其上級主管甲○○課長亦曾多次
          與原告溝通，均未見改善，原告上揭違反工作規則之
          情事。93年初業務部甲○○課長前往新竹所為例行性
          業務督導，發現原告不在辦公場所，經召回發現原告
          於上班時間假洽公之名喝酒，由於原告違反工作規則
          情節嚴重，經循公司內部查證及簽核程序，而於93年
          2 月18日以國食管人字第930125號令為原告免職之處
          分等語，業據提出被告公司93年2 月18日令影本1 紙
          、證人甲○○之書面報告影本1 件、大西洋集團簽呈
          影本1 紙、被告公司懲處公告影本3 紙為證（本院卷
          (一)第36頁；卷(二)第10至15頁），且經證人即被告公司
          乳品通路處課長甲○○證稱：「（問：被告在公司工
          作的狀況？何以遭開除？經過何種程序決定開除？）
          被告在公司負責業務行銷與管理工作。在開除前他好
          幾次在工作時間內被發現喝酒，我們給予口頭警告所
          以並沒有紀錄。因為他屢勸不聽所以將他開除，在93
          年1 月2 日2 點多時我到營業所作業務督導，他不在
          公司所以我通知他，他說他在外面作業，4 點半才回
          來時有點醉意。我跟他說上班不能喝酒，他不予理會
          ，下班他就走了。基於屢勸不聽就報給乳品通路處長
          ，上面程序就作業了。喝酒的次數有好幾次，....」
          、「（原告訴訟代理人：多久會到營業所？多次是指
          幾次？）... 我是常常發現原告從外面回來時帶著酒
          氣，次數我不知道。我並沒有親眼看到他在公司喝酒
          。我對他常常在外面喝酒是從我九十年任管理職務開
          始到原告被開除前所留下的印象。我發現時儘量規勸
          他，他沒有改進，所以這次就提報到上級。... 」等
          語；證人即被告公司助理員丁○○證稱：「（問：在
          公司營業所是否曾經看到原告喝酒？）沒有。曾經2
          次看到原告從外面回來時有酒的味道，神態是有點醉
          意。但是他對於公司的人、事還能辨識。」、「（問
          ：九十三年一月二日下午四點你是否在公司？）我有
          在公司，當天課長等了他很久，進來時有點醉意。課
          長跟他說為何等了這麼久為何還喝酒而原告回應說他
          有喝酒。後來到五點多時原告就先走了，期間他們談
          了些甚麼我不清楚，我剛說的二次是包括這一次，前
          一次有向公司報告，主管說他心情不好，.. .. 」、
          「（原告訴訟代理人：你看到原告有酒氣的時間？）
          一次是遭開除的這一次，另一次是開除前的半年。..
          . 」等語明確（94年6 月15日言詞辯論筆錄；本院卷
          (二)第23、25、26頁），原告於收受上開免職通知後，
          隨即於翌日即93年2 月19日書寫乙紙陳情書，載敘：
          「職自知錯誤，犯了公司規定，造成長官困擾，深感
          內疚，.... 」 ，有陳情書影本1紙 附卷可稽（本院
          卷(一)第52頁），原告對此文書之真正並無爭執，足見
          證人之證詞核與事實相符，堪以採信。依被告公司之
          懲處通知與證人之證詞，足見被告辯稱原告在職期間
          多次於上班時間擅離工作崗位及飲酒，經證人甲○○
          口頭告誡後，仍未改善等語，應可採信，衡諸前開判
          斷標準，該等行為除違反被告公司制頒之員工獎懲辦
          法第肆條之規定外，且已嚴重影響勞動契約之繼續存
          在。被告終止兩造之僱傭契約之行為合理且合法，亦
          符合最後手段性之要求，終止僱傭契約之行為自應發
          生效力。
        (2)按稱和解者，謂當事人約定，互相讓步，以終止爭執
          或防止爭執發生之契約；又和解有使當事人所拋棄之
          權利消滅及使當事人取得和解契約所訂明權利之效力
          ，民法第736 條、第737 條定有明文。次按和解契約
          之成立，民法並未特設規定，故為不要式契約及諾成
          契約，以當事人於締約時有合致之意思表示，為成立
          要件，雖一造表意人於其表示意思時，本無欲受其所
          表示意思拘束之意，苟非此意為他造所明知，其表示
          之意思究不因之而無效，即於和解之成立及效力不生
          影響；且和解契約合法成立時，兩造當事人即均應受
          該契約之約束，縱使一造因而受不利益之結果，亦不
          得事後翻異，更就和解前之法律關係再行主張，最高
          法院著有19年上字第1964號判例可資參照。和解不得
          以錯誤為理由撤銷之，但當事人之一方，對於他方當
          事人之資格或對於重要之爭點有錯誤而為和解者不在
          此限，此觀民法第738 條之規定至明。所謂錯誤，乃
          指意思表示之人對於構成意思表示內涵之效果意思，
          與其表示於外之表示內容，因錯誤或不知而致生齟齬
          而言。致於形成表意人內心效果意思之原因，則稱為
          動機，導致表意人內心效果意思之動機十分繁雜，且
          只存在表意人之內心，不表示於意思表示中，故為相
          對人所無法查覺，是除當事人之資格或物之性質有誤
          ，且為交易上認為重要者，始可視為意思表示內容之
          錯誤外，其餘動機錯誤若未表示於意思表示中，且為
          相對人所明瞭者，不受意思表示錯誤規範之保護，否
          則法律之安定性及交易之安全無法維護，此觀民法第
          88條第2 項之規定自明。次按解釋當事人之契約，應
          以當事人立約當時之真意為準，而真意何在，又應以
          過去事實及其他一切證據資料為斷定之標準，不能拘
          泥文字致失真意（最高法院39年度台上字第1053號判
          例參照）。原告雖主張兩造於調解時，並未合意由訴
          外人旭順公司與原告成立新僱傭關係；況既係協議原
          告「返回」工作，即應為返回被告公司重新任職，且
          薪資、年資、福利、工作內容、工作地點、職位..
          . 等等，均應與回任前相同，始符合調解之真意等語
            ，惟查：
          前案成立之調解固為「相對人（即本件被告）同意
            聲請人（即本件原告）於93年7 月27日返回相對人
            所屬大西洋集團上班；分配單位及職務由相對人調
            配，服務地以新竹以北。」，然於93年7 月20日成
            立調解當日之調解程序中，被告業已言明其係安排
            原告至旭順公司工作乙節，業經原告自認在卷（93
            年11月3 日言詞辯論筆錄本院卷(一)第62頁），準此
            ，兩造於前案調解程序，業已合意由被告安排旭順
            公司與原告成立僱傭契約，且意思表示之內容自非
            原告返回被告公司工作，而訴外人旭順公司與被告
            公司，既為不同之法人，人格無同一性，原告與旭
            順公司成立之僱傭契約，非兩造間原僱傭契約之延
            長，故無「回任」之可言，而薪資、年資、福利、
            工作內容、工作地點、職位... 等等，並無均與回
            任前相同之理，且原告於前案調解時，委任律師為
            訴訟代理人在場，自無誤認前案調解「相對人同意
            聲請人於93年7 月27日返回相對人所屬大西洋集團
            上班；... 」之真意，係原告回任被告公司之可能
            。
          再者，原告係因於上班時間內有喝酒而違反被告公
            司之員工獎懲辦法第肆條規定之行為，被告公司依
            勞動基準法第12條第1 項第4 款之規定，得不經預
            告終止契約，亦無須給付資遣費予原告，於前案調
            解程序中，經本院三重簡易庭審判長勸諭兩造讓步
            而成立調解，被告既退讓而同意安排原告至旭順公
            司工作，衡情酌理，當不至同意原告至訴外人旭順
            公司工作之薪資、年資、福利、工作內容、工作地
            點、職位等等，均應與在被告公司工作時相同，況
            原告同意其至訴外人旭順公司工作之單位、職務由
            被告調配，此觀前案調解條款第1 條後段之內容即
            明，而工作內容如何與薪資若干有密切之關係，被
            告同意不論原告所任職務如何，均核發原數額之薪
            資，亦有違常情，準此，是縱原告主張其係以回任
            被告公司，而與之成立調解云云為實在，亦屬於其
            願與被告達成和解之動機有誤，而非意思表示錯誤
            ，而此動機有誤既非當事人之資格，更非物之性質
            有錯誤，依前開說明，自不得按錯誤之規範主張受
            保護。至原告主張此情況為重要之爭點有「錯誤」
            ，顯係混淆誤將「動機錯誤」當成「意思表示錯誤
            」所致。原告之主張，殊難信為真正。是本件原告
            於同意退讓而成立前案調解當時，既同意以「相對
            人（本件被告）同意聲請人（即本件原告）於民國
            93 年7月27日前返回相對人所屬大西洋集團上班；
            分配單位及職務由相對人調配，服務地點以新竹以
            北。」與被告成立調解，而與被告有合致之意思表
            示，揆諸首揭說明，本於和解契約為諾成契約及不
            要式契約之性質，自應認兩造間和解契約業已成立
            ，原告即應受該契約之約束。
（三）綜上所述，系爭前案調解並無無效之原因存在，且原告於
      前案調解時，同意系爭前案調解條款無異，對於重要之爭
      點，並無因錯誤而為調（和）解，不得依民法第738 條第
      3 款主張撤銷。從而，原告起訴所為先位聲明請求判決：
      1.本院三重簡易庭93年7 月20日93年度重勞調字第22號筆
      錄應予撤銷。2.被告應給付原告850,500 元，及自起訴狀
      繕本送達被告翌日起至清償日止，按年利率百分之五計算
      之利息。3.第2.項聲明部分，請准宣告供現金或財團法人
      法律扶助基金會台北分會出具之保證書為擔保，得為假執
      行。備位聲明請求判決：1.本院三重簡易庭93年7 月20日
      93年度重勞調字第22號筆錄應予撤銷。2.確認兩造間僱傭
      關係存在。3.被告應給付原告565,201 元正，及自民事準
      備書狀(二)繕本送達翌日起至清償日止，按週年利率百分之
      五計算之利息。4.被告應給付原告自94年4 月1 日起至復
      職日止，按月於翌月五日給付43,477元正，均於法無據，
      其假執行之聲請，失所附麗，均應駁回。
六、本件事證已臻明確，兩造其餘攻擊防禦方法及舉證，經審酌
    與本件判決結果不應影響，爰不一一論述，併此敘明。
七、訴訟費用負擔之依據：民事訴訟法第78條。
中　　華　　民　　國　　94　　年　　7 　　月　　22　　日
                  民事第二庭    法　官　徐福晉
以上正本係照原本作成
如對本判決上訴，須於判決送達後20日內向本院提出上訴狀
中　　華　　民　　國　　94　　年　　7 　　月　　22　　日
                                書記官　林文賢
